【裁判字號】    94,上訴,250
【裁判日期】    950127
【裁判案由】    違反臺灣地區與大陸地區人民關係條例等
【裁判全文】
臺灣高等法院花蓮分院刑事判決         94年度上訴字第250號
上  訴  人
即  被  告  甲○○
上列上訴人因違反臺灣地區與大陸地區人民關係條例等案件，
不服臺灣臺東地方法院93年度訴字第83號中華民國94年10月12日
第一審判決（起訴案號：臺灣臺東地方法院檢察署93年度偵字第
933號），提起上訴，本院判決如下：
        主   文
原判決關於甲○○違反臺灣地區與大陸地區人民關係條例罪部分
撤銷。
甲○○無罪。
        理   由
一、公訴意旨略以：被告甲○○、丙○○（業經原審判處拘役50
    日確定）均明知大陸地區人民非經主管機關許可，不得進入
    臺灣地區，被告甲○○仍於92年5、6月間，與丙○○約定由
    被告甲○○安排丙○○前往大陸與大陸女子辦理假結婚，並
    申請假結婚配偶來臺，丙○○可因而獲得新臺幣（下同）2
    萬元之酬勞。被告甲○○及丙○○即共同基於使大陸地區人
    民非法進入臺灣地區之犯意聯絡，並與大陸地區女子王青，
    3人共同基於明知為不實之事項而使公務員登載於職務上所
    載公文書及行使之犯意聯絡，於92年6月17日，由甲○○代
    丙○○辦理出境手續，陪同丙○○由高雄搭機前往大陸地區
    福建省，丙○○並於同年7月1日，在福建省福州市與大陸女
    子王青（現已遺返大陸）辦理結婚登記，取得該市政府核發
    之結婚證書1紙，並經該市之公證機關公證後，丙○○旋於
    翌日返回臺灣，被告甲○○亦於同年7月18日返回臺灣。丙○○明知其與王青間並無結婚之真意，仍將上開資料交由被
    告甲○○代向財團法人海峽交流基金會申請認證，再由被告
    甲○○陪同丙○○持前開結婚證書、公證書、財團法人海峽
    交流基金會證明各1紙等資料，由丙○○填具結婚登記申請
    書，於92年8月11日向臺東縣卑南鄉戶政事務所申請辦理結
    婚登記，使不知情之戶政人員將此不實之事項登載於職務上
    所掌管之戶政登記簿公文書上，並據以發給戶籍謄本，足以
    生損害於戶政機關對於結婚登記及戶籍管理之正確性。嗣丙○○將已填妥之大陸地區人民進入臺灣地區保證書持交與不
    知情之東信旅行社人員吳書賢，並委由其填具「大陸地區人
    民進入臺灣地區旅行證申請書」，持上開不實之保證書、結
    婚登記戶籍謄本及結婚證書、公證書等資料，於92年8月18
    日向內政部警政署入出境管理局（下稱入出境管理局）行使
    ，申請王青來臺探親，致不知情之入出境管理局承辦公務員
    將「民國92年7月1日結婚」之不實事項登載於職務上所掌之
    前開旅行證申請書下方記載核發情形之公文書上，並據以核
    發大陸地區人民王青之「中華民國臺灣地區旅行證」，而准
    許王青來臺，足以生損害於入出境管理局對於大陸地區人民
    入出境管理之正確性。繼於92年9月23日，王青即以探親名
    義由高雄小港國際機場入境臺灣，並於通關時，持上開形式
    上合法，而內容不實之旅行證供入出境管理人員查驗以行使
    ，而非法入境臺灣地區，足生損害於入出境管理局對於入出
    境管理之正確性。嗣丙○○於92年11月21日晚間8時15分許
    ，在本案未經有偵查犯罪權限之機關或公務員發覺前，主動
    前往臺東縣政府警察局臺東分局東興派出所自首，始查悉上
    情。因認被告甲○○涉犯臺灣地區與大陸地區人民關係條例
    第79條第1項處罰違反同條例第15條第1款所定使大陸地區人
    民非法進入臺灣地區罪嫌，及刑法第214條使公務員登載不
    實罪嫌。
二、按犯罪事實應依證據認定之，無證據不得認定其犯罪事實；
    又不能證明被告犯罪者，應諭知被告無罪之判決，刑事訴訟
    法第154條第2項、第301條第1項分別定有明文。訊據被告甲○○則坦承於前揭時地陪同被告丙○○前往大陸，介紹丙○○與大陸地區女子王青結婚，惟矢口否認有何使大陸地區人
    民非法進入臺灣、使公務員登載不實之犯意，辯稱：丙○○
    與王青2人對該婚姻均具有結婚真意，並非假結婚，王青來
    台後因丙○○打她，又責怪她到我家工作，多次向她要錢花
    用，王青受不了才離家，經我協助返回大陸，致丙○○怪罪
    我，遂嫁禍予我等語。
三、公訴人認被告甲○○涉犯前揭罪嫌，無非以證人丙○○、丁○○之證詞，及中華民國臺灣地區旅行證、大陸地區人民進
    入臺灣地區旅行證申請書、戶籍謄本、大陸地區人民進入臺
    灣地區保證書、委託書、大陸地區所製作之結婚公證書、結
    婚證、財團法人海峽交流基金會證明書、結婚登記申請書各
    1份及入出境查詢資料3紙等書證為其論據。惟前揭書證僅能
    證明丙○○與王青有結婚之行為及嗣後王青以丙○○配偶之
    身分入境之事實，尚不能證明丙○○與王青之結婚是否出於
    真意。至證人丁○○於偵查中證稱：丙○○也有告訴伊，甲○○帶他到大陸去娶老婆等語（偵查卷第18頁-20頁），顯
    見所述係聽自丙○○之傳述，而丁○○於本院審理中到庭證
    稱：「（丙○○取老婆的事情，你是否知道？）…他老婆到
    家裡的時候我才知道，他（指丙○○）來我家找我說他的老
    婆是大陸的人，但是我沒有看過。」（本院95年1月13日審
    判筆錄第3頁），則根本否認知道丙○○取妻之事，故丁○○之證言，亦不能證明丙○○與王青是否確有結婚。因此，
    綜觀公訴人所列證據，僅以證人丙○○之證詞，始足以決定
    丙○○與王青是否確有結婚之真意。原審以丙○○於警詢、
    偵查及審理中之證述為其論據，惟共同正犯丙○○於警詢時
    之供述，屬審判外之陳述（共同正犯關於其他共犯之供述，
    係立於證人之地位，屬被告以外之人之陳述），依刑事訴訟
    法第159條第1項規定，並無證據能力。而楊男於偵查中並未
    到庭接受訊問，故僅能以丙○○於審判中之證詞，來決定丙○○與王青是否確有結婚之真意。
四、證人丙○○雖於原審證稱：伊於92年5、6月間與被告甲○○
    在臺東縣東興村一起喝酒時，甲○○問伊要不要到大陸去假
    結婚，要給伊2萬元，伊就跟甲○○一起到大陸，伊把證件
    資料提供給甲○○，相關結婚手續證件都是甲○○辦的，以
    便王青來臺，王青來臺後伊從來沒有與她住在一起等語（原
    審卷第126、127頁），惟證人乙○○、黃吟昌於本院審理時
    證稱：被告、丙○○與彼等確實有在大陸辦理公證結婚，被
    告與彼等老婆均還住在一起等語（本院95年1月13日審判筆
    錄第4頁），則何以在同一時間辦理公證結婚之被告與證人
    乙○○、黃吟昌等人之妻，迄今仍一起同住，唯獨丙○○之
    妻不告而別？且丙○○係於92年7月1日在大陸與王青結婚，
    王青隨即於同年9月23日入境，而本案係丙○○於92年11 月
    21日向警方自首而成案，短短不到2個月之時間，王青即離
    去，且無證據顯示王青在台期間曾從事非法打工之行為，嗣
    後亦未見王青有再入境之行為，顯示王青之離去，應係夫妻
    間相處產生嫌隙，或與王青來台前之預期有落差所致，故被
    告所辯丙○○與王青確有結婚真意，係因丙○○對王青不好
    ，王青才離去等語，應堪採信。丙○○確有與王青結婚之真
    意，則嗣後王青以丙○○之妻名義，申請來台，即不生使公
    務員登載不實之問題。原審為被告科刑之判決，尚有未洽。
    被告上訴指摘原判決不當，求予撤銷改判，為有理由，爰改
    判諭知被告無罪。
據上論斷，應依刑事訴訟法第369條第1項前段、第364條、第301
條第1項判決如主文。
本案經檢察官崔紀鎮到庭執行職務。
中    華    民    國    95    年    1     月    27    日
                  審判長法  官  謝志揚
                        法  官  蔣有木
                        法  官  湯文章
以上正本證明與原本無異。
如不服本判決，應於送達後10日內，向本院提出上訴狀。其未敘
述理由者，並應於提出上訴狀後10日內向本院補提理由狀 (須附
繕本)。
                        書記官  李德霞
中    華    民    國    95    年    1     月    27    日


司法院資訊處製作；財團法人民間司法改革基金會備份。
